最高法院刑事判決　　　　　　九十六年度台上字第四五二四號
上　訴　人　甲○○
上列上訴人因偽造文書案件，不服台灣高等法院中華民國九十四
年一月十九日第二審判決（九十三年度上易字第六四三號，起訴
案號：台灣台北地方法院檢察署九十一年度調偵續字第四四號）
，提起上訴，本院判決如下：
    主  文
原判決撤銷，發回台灣高等法院。
    理  由
本件原判決認定上訴人甲○○明知其與蔡國榮間，就其所有之新
竹縣寶山鄉○○段寶山小段第三─二地號等約一百六十筆土地，
尚存有合建之契約關係，且上開土地已遭上海銀行聲請法院執行
假扣押，無從向相關建管機關申請核發建築執照，竟意圖為自己
不法之所有，委請不知情之邱坤志以打字方式，書立內容為蔡國
榮拋棄合建權利之協議書，再由上訴人盜用蔡國榮印章，偽造與
蔡國榮之解約協議書乙紙後，於民國八十八年二月二十六日，在
台北市○○路大友為營造股份有限公司（下稱大友為公司）營業
所，向該公司職員林守義等出示該解約協議書，足生損害於蔡國
榮及大友為公司，上訴人並佯稱其已與蔡國榮解除前述合建契約
，且得以塗銷前述假扣押云云，致使大友為公司陷於錯誤而與上
訴人簽訂工程合約，並交付工程履約保證金新台幣（下同）五千
萬元，供上訴人用以塗銷假扣押。詎上訴人於詐得該履約保證金
後，未依約提供完整之建築執照、地主同意書、建築師之整體設
計及圖說等相關文件，亦未塗銷該假扣押，嗣經蔡國榮向大友為
公司主張其與上訴人間之合建契約並未解除，大友為公司始知受
騙等情。因而撤銷第一審判決，改判依牽連犯從一重論處上訴人
偽造私文書，足以生損害於他人罪刑，固非無見。
惟查：(一)、犯罪事實應憑有證據能力之證據認定之，證人以聞自
原始證人在審判外之陳述作為內容之陳述，純屬傳聞之詞，其既
未親自聞見或經歷其所陳述之事實，法院縱令於審判期日對其訊
問，或由被告對其詰問，亦無從擔保其陳述內容之真實性；又因
原始證人非親自到庭作證，法院無從命其具結而為誠實之陳述，
亦無從由被告直接對之進行詰問，以確認該傳聞陳述之真偽，殊
有違事實審法院證據調查應採直接審理主義及刑事訴訟法第一百
六十六條之立法原意。從而證人之傳聞證言不具證據能力，不得
以之作為認定犯罪事實之依據。原判決於事實欄認定記載：……
上訴人基於意圖為自己不法所有之犯意，委請不知情之邱坤志以
打字方式，書立內容為蔡國榮拋棄合建權利之協議書，再由上訴
人盜用蔡國榮印章，偽製與蔡國榮之解約協議書乙紙等情，係援
引證人即大友為公司副總經理林守義證稱：「（有無問蔡國榮有
無簽打字版協議書？）有問，他說沒有簽，另外他答覆他所有的
印章、印鑑證明及所有資料都在被告那裡，所以他猜測是被告自
己做出來的。」，「（有問邱坤志說打字版協議書是如何製作？
）在手寫版製作完畢之後，因為內容對被告不利，所以邱坤志就
自己替被告做了壹份打字版的協議書，邱坤志說打字是他打的，
上面的印章是被告蓋的，我有問邱坤志這份打字版協議書有沒有
拿給蔡國榮看，但是他說沒有拿給蔡國榮看過。」（原判決第三
頁第三至十一行）等情，為其主要論據之一。然上訴人否認有前
揭犯行，又林守義供述上情是否係見聞自蔡國榮、邱坤志之傳述
，其本身是否並未在場見聞蔡國榮、邱坤志所供述之內容？乃原
審就上情未詳予調查釐清，逕採林守義見聞自原始證人於審判外
之陳述，作為認定上訴人有前揭犯行之主要論據，其採證難謂於
法無違。(二)、有罪判決書之事實一欄，為判斷其適用法令當否之
準據，法院應將依職權認定與論罪科刑有關之事實，翔實記載，
然後於理由內逐一說明其憑以認定之證據，並使事實認定與理由
說明，互相適合，方為合法。倘事實認定與理由說明，不相一致
，或事實與理由欄內之記載，前後齟齬，按諸刑事訴訟法第三百
七十九條第十四款後段規定，均屬判決理由矛盾之當然違背法令
。原判決事實欄記載：……上訴人基於意圖為自己不法所有之犯
意，委請「不知情」之邱坤志以打字方式，書立內容為蔡國榮拋
棄合建權利之協議書，再由上訴人盜用蔡國榮印章，偽造與蔡國
榮之解約協議書乙紙等情，是否認定邱坤志對上訴人偽造蔡國榮
名義之上開文書並不知情？乃原判決理由欄復援引林守義供述：
……「（有問邱坤志說打字版協議書是如何製作？）在手寫版製
作完畢之後，因為內容對被告不利，所以邱坤志就自己替被告做
了壹份打字版的協議書，邱坤志說打字是他打的，上面的印章是
被告蓋的，……」（原判決第三頁第六至十一行）等情，為認定
上訴人有前揭犯行之主要論據之一，是否說明邱坤志對上訴人偽
造蔡國榮名義之上開文書知情，並係邱坤志自己動手為上訴人製
作該打字版之協議書？其事實欄之認定記載與理由欄之論述說明
，不盡一致，已有未合。又上情與本件事實如何及如何為法律之
適用攸關，自應詳予調查釐清論述說明。乃原審就上情未詳予調
查釐清論述說明，遽行判決，尚嫌速斷，其審理猶有未盡。(三)、
科刑之判決書，對於犯罪事實必須詳加認定，然後於理由內敘明
其認定犯罪事實所憑之證據，及認定之理由，而其所記載之事實
、理由與所宣告之主文，尤必須相互一致，始屬適法。原判決於
事實欄記載：……上訴人委請不知情之邱坤志以打字方式，偽造
蔡國榮名義拋棄合建權利之協議書後，由上訴人於八十八年二月
二十六日，在台北市○○路大友為公司營業所，向該公司職員林
守義等出示該解約協議書，足生損害於蔡國榮及大友為公司等情
，是否認定上訴人已持上開偽造之協議書行使？乃其於理由欄或
說明：上訴人所為係犯刑法第二百十六條、第二百十條偽造文書
罪（原判決第六頁第十一行）；或又說明：上訴人偽造文書後持
以行使，其偽造之低度行為應為高度行使行為所吸收，不另論罪
（原判決第六頁第十三至十五行）。另於主文欄亦無上訴人「行
使」偽造私文書，足以生損害於他人之記載，致事實、理由與主
文互不一致，尚有未合。(四)、有罪之判決書，對被告有利之證據
不採納者，應說明其理由，為刑事訴訟法第三百十條第二款所明
定。故有罪判決書對於被告有利之證據，如不加採納，必須說明
其不予採納之理由，否則即難謂無判決不備理由之違誤。是事實
審法院應於審判期日就被告否認犯罪所為有利之辯解事項與證據
，予以調查，而於有罪判決理由內詳加論列，否則率行判決，即
屬於法有違。第一審為上訴人無罪之諭知，係以依證人雷靜淵相
關供述各情，堪認雷靜淵於製作楓庭堡處理報告書之際，確已知
悉有關手寫版及打字版解約協議書之爭議，然觀諸卷附由雷靜淵
於八十九年間，所撰寫之楓庭堡處理報告書所記載之內容，均未
提及前開解約協議書之爭議，顯不符常情；又依證人林大利相關
供述各情，堪認林大利原係為確認系爭解約協議書之存否，而該
打字版協議書既屬系爭工程合約書簽立之重要考量事項，當無於
查核之際未加留存之理；至證人林守義、林大利、雷靜淵及曾中
龍等人雖均證稱曾見過該打字版協議書等語，然告訴人大友為公
司迄今均未能提供該打字版解約協議書以資佐證，自無從得悉該
打字版解約協議書之內容而據為不利上訴人之認定（第一審判決
理由欄四、(二)），為其主要論據之一。第一審判決所為上開論述
說明是否屬實，其與上訴人是否有檢察官所指之犯行攸關，自應
詳予調查釐清論述說明。乃原審就上情未詳予調查釐清，復未說
明第一審判決上開論述說明各情，其何以不能為有利上訴人論斷
之理由，其查證未盡且理由欠備，遽行判決，尚嫌速斷，難昭折
服。上訴意旨指摘原判決不當，尚非全無理由。按第三審法院應
以第二審判決所確認之事實為判決基礎，刑事訴訟法第三百九十
四條第一項前段定有明文。原判決上述之違背法令，影響於事實
之確定，本院無可據以為裁判，應將原判決撤銷，發回原審法院
更為審判。原判決關於上訴人詐欺取財罪部分，認與其所犯偽造
私文書罪部分，具有牽連犯裁判上一罪之關係，基於審判不可分
之原則，應併予發回，附此敘明。
據上論結，應依刑事訴訟法第三百九十七條、第四百零一條，判
決如主文。
中　　華　　民　　國　九十六　年　　八　　月　二十三　日
                      最高法院刑事第一庭
                          審判長法官  董　明　霈
                                法官  林　茂　雄
                                法官  張　祺　祥
                                法官  呂　永　福
                                法官  洪　文　章
      本件正本證明與原本無異
                                      書  記  官
中　　華　　民　　國　九十六　年　　八　　月　 三十 　日
                                                 　　 ｚ
